【裁判字號】    91,簡上,215
【裁判日期】    920801
【裁判案由】    確認通行權存在
【裁判全文】
臺灣臺中地方法院民事判決  九十一年度簡上字第二一五號
    上  訴  人      戊○○○
    即附帶被上訴人  丁○○
                    乙○○
                    丙○○
                    甲○○
                    壬○○○
    共      同
    訴訟代理人      林開福律師
    複  代理人      楊國煜律師
    被  上訴人      庚○○    .
    即附帶上訴人    辛○○    .
                    己○○    .
    訴訟代理人      謝勝隆律師
    複  代理人      癸○○    .
右當事人間請求確認通行權存在事件，上訴人對於中華民國九十一年四月九日本院沙
鹿簡易庭九十年度沙簡字第六九二號第一審判決提起上訴，被上訴人提起附帶上訴，
本院判決如左：
    主      文
上訴及附帶上訴均駁回。
第二審訴訟費用由兩造各自負擔。
    事      實
甲、上訴人即附帶被上訴人方面（下稱上訴人）：
  壹、聲明：
    一、上訴聲明：
    （一）原判決不利於上訴人之部分廢棄。
    （一）右開廢棄部分，被上訴人在第一審之訴及假執行之聲請均駁回。
    二、答辯聲明：駁回被上訴人之附帶上訴。
  貳、陳述：
    一、被上訴人所有坐落臺中縣清水鎮○○○段頂湳子小段三一二地號土地（下稱
        被上訴人系爭土地）目前作農耕使用，有供不特定人通行之田間道路與公路
        聯絡，足供上訴人耕種進出使用，並非袋地；且通行年代已甚久又未曾中斷
        ，已具有公用地役關係，僅該通路與公路之距離較遠，且鄰近其土地田埂難
        行而已。被上訴人（即附帶上訴人）土地東、南方訴外人之土地亦均作為農
        耕使用，距離被上訴人所欲通行之清水鎮○○路，較之被上訴人土地更為遙
        遠，均係自前述田埂小道出入，亦未要求自上訴人系爭土地通行至清水鎮○○路，倘依原審見解，目前全台灣所有農地豈非均屬袋地，均須留出三米道
        路以供通行。至於該等田間道路是否最為便捷，是否寬闊抑或是否為通行汽
        車之公路，並非本件訴訟所應斟酌之因素。
    二、縱認本件被上訴人有主張通行權之餘地，然而上訴人所有台中縣清水鎮○○○段頂湳子小段三○三之四號土地（下稱上訴人系爭土地）係呈長方形，如
        按台中縣清水地政事務所九十年八月三日複丈成果圖（下稱原審判決附圖）
        丙案所示Ｅ部分土地將上訴人之土地一分為二，其所用土地面積雖較小，但
        使該土地無法為整體之利用與規劃，其對整筆土地之利用價值及交換價值損
        害相當巨大。又被上訴人可沿上訴人系爭土地東側部分供被上訴人通行，其
        對上訴人使用自己土地之干擾較小，且被上訴人連同台中縣清水鎮○○○段
        頂湳子小段七○七、七○八號水利地一併利用，對其等共有現供農用之土地
        而言已經足夠。又被上訴人系爭土地與上訴人系爭土地間有水溝相隔（即同
        段七○七、七○八號土地），該水溝兩側與土地高低之落差約達成年人腰際
        ，即一公尺左右；另上訴人系爭土地與清水鎮○○路間亦以水溝相隔，其高
        低落差亦有一公尺左右，如以被上訴人所主張欲通行系爭上訴人系爭土地以
        至清水鎮○○路之方式，是必須跨越兩條水溝，並須將上訴人之土地填高至
        與水溝高度相平，方能達到通行目的，此將使原作為農耕使用之上訴人系爭
        土地廢耕，專供被上訴人通行之用。反觀上訴人主張被上訴人可通行之路線
        ，即如台中縣清水地政事務所九十一年十月九日鑑定圖所示Ａ至Ｈ部分（下
        稱附圖戊案），雖較為曲折但其通行處所或為公有土地，原即作為不特定人
        通行之用；其為私有土地者，其現狀亦為田埂，本來即作為通行之用，即令
        被上訴人通行亦無損於該私有土地之所有權人。
    三、被上訴人系爭土地面積僅四○五九平方公尺，在成本上或作業上根本無使用
        所謂大型農機或大型農機以進行耕作之價值及必要，更無須開設三或四米道
        路之必要，前述之田間道路，已足敷被上訴人耕種進出使用。且上訴人系爭
        土地地目為田，係屬農地，若經被上訴人開設道路改變土質者，將有無法回
        復之損害，是本件應不准許被上訴人開設道路。
  、證據：援用原審之立證方法，提出現場相片、示意圖，並請求履勘現場，聲請
      測量如附圖戊案所示路徑。
乙、被上訴人庚○○即附帶上訴人方面（下稱被上訴人）：
  壹、聲明：
    一、答辯聲明：上訴駁回。
    二、附帶上訴聲明：
    （一）原判決不利於被上訴人之部分廢棄。
    （二）確認被上訴人之土地，對於上訴人所有就如台中縣清水地政事務所九十一
          年十月九日鑑定圖Ｊ部分所示面積五十九平方公尺之土地（下稱附圖己案
          ），有通行權存在。
    （三）上訴人對於系爭其所有土地上如附圖己案所示土地，不得毀損、設置障礙
          物，並應容忍被上訴人通行及設置道路。
  貳、陳述：被上訴人系爭土地與公路無適宜之聯絡，毗鄰被上訴人系爭土地北側、
      西側、南側者，俱無一般通行道路供通行，僅能沿其田埂行進，致不能為通常
      之使用，係屬袋地，必須通行上訴人系爭土地，始與公路有適宜之聯絡。又按
      依現行農作實務，大都以大型農機施作耕耘收割等工作，故原審所採原審附圖
      Ｅ方案，以現行農具動輒逼近三公尺之情事，恐此寬度，有礙於農機之進出，
      應以四公尺之寬度為宜，且如附圖己案路徑亦係上訴人系爭土地中央之田埂，
      而由於地勢北高南低，故上開土地為儲存作物用水，勢須置此田埂，為利用上
      所需，則被上訴人併此利用以為進出通行之用，自必係取於上訴人損害最小之
      途徑，但上訴人否認被上訴人就上訴人道路用地有通行權，不同意被上訴人通
      行，爰請求確認被上訴人系爭土地對上訴人系爭土地如附圖己案路徑有通行權
      存在，上訴人並應容忍被上訴人之通行及設置，不得毀損系爭土地及設置障礙
      物。
  、證據：援用原審之立證方法，聲請測量如附圖己案路徑。
丙、被上訴人辛○○、己○○即附帶上訴人（下稱被上訴人）未於言詞辯論期日到庭
    ，其聲明陳述及證據引用原審判決所載。
    理      由
壹、程序方面：
一、本件係被上訴人庚○○、辛○○、己○○共有臺中縣清水鎮○○○段頂湳子小段
    三一二地號土地，請求確認對上訴人系爭土地有通行權存在。而共有土地對他人
    系爭土地通行權之存否，性質上應對全體共有人即被上訴人三人合一確定，而有
    民事訴訟法第五十六條第一項第一款規定之適用，故該共同訴訟人中一人庚○○
    對於原審判決提起附帶上訴，有利益於共同訴訟人全體，其效力應及於共同訴訟
    人辛○○、己○○，先予敘明。
二、本件被上訴人即附帶上訴人辛○○、己○○受合法之通知，無正當理由，未於言
    詞辯論期日到場，核無民事訴訟法第三百八十六條所列各款之情形，爰依上訴人
    即附帶被上訴人之聲請，由其一造辯論而為判決。
貳、實體方面：
一、被上訴人主張：被上訴人系爭土地與公路無適宜之聯絡，致不能為通常之使用，
    係屬袋地，必須通行毗鄰之上訴人系爭土地如附圖己案路徑以至公路，但上訴人
    否認被上訴人就上訴人道路用地有通行權，不同意被上訴人通行，且因現行農作
    實務大都以大型農機施作耕耘收割等工作，故應有如附圖己案四公尺寬路徑，爰
    起訴請求確認對上訴人系爭土地如附圖己案路徑有通行權，上訴人並應容忍被上
    訴人之通行及設置，不得毀損系爭土地及設置障礙物。上訴人則以被上訴人系爭
    土地北側、西側、南側另有如附圖戊案路徑等可達公路，並非袋地，縱認係袋地
    ，亦可利用原審判決附圖甲案所示同小段第七０八地號土地，其現狀為一條水溝
    ，其寬度為三點五至四公尺，已足供被上訴人使用等語資為抗辯（原審判決被上
    訴人就上訴人系爭土地如原審判決附圖丙案Ｅ部分有通行權，上訴人不得毀損、
    設置障礙物，並應容忍被上訴人通行及設置道路。上訴人對其敗訴部分提起上訴
    ，被上訴人亦對其敗訴部分為附帶上訴）。
二、按土地因與公路無適宜之聯絡，致不能為通常使用者，土地所有人得通行周圍地
    以至公路，民法第七百八十七條第一項定有明文。其目的乃使土地與公路有適宜
    之聯絡，而得為通常之使用，故妨阻土地與公路適宜之聯絡，致不能為通常之使
    用者，土地所有人得請求除去之，所妨阻者，不限於周圍地上，即在公路上亦然
    ，始能貫徹該條規定之目的，最高法院八十八年度臺上字第二八六四號判決意旨
    可資參照，故袋地通行權人得在被通行地開設道路，並得請求被通行地所有人容
    忍通行權人通行及不得為妨阻行為。
三、本件坐落臺中縣清水鎮○○○段頂湳子小段三一二地號土地，係被上訴人共有，
    而坐落臺中縣清水鎮○○○段頂湳子小段三０三之四地號土地為上訴人共有；被
    上訴人所有系爭土地，其西南角往西南方向有臺中縣清水鎮○○○段頂湳子小段
    第七一七號、第七一六號等水利地，東南角往南方向有同段第七一八號、第七一
    九號等水利地，東北角往東南方向有同段第七○三號、七○四號等水利地，西北
    角往東北方向有同段第七○七號水利地等情，有各該土地登記簿謄本及地籍圖謄
    本附卷可按。惟被上訴人所有系爭土地周圍之上揭水利地，現狀主要均為水溝，
    部分兩側砌以水泥，部分在泥土田埂旁，部分週邊有少許泥土空地，部分則僅為
    水溝而無任何空地，其中同段三一四之二號、七○五號地均屬泥土田埂，寬約僅
    八十五公分，同段三一四之一號、三○二之九號有水泥砌成之水溝，寬約僅一．
    一公尺等情，業據本院分別於九十一年十月九日、九十二年五月二十一日至現場
    勘驗屬實，復有現場照片及勘驗筆錄在卷可資佐證，自難謂各該水利地路徑可供
    被上訴人系爭土地至公路適宜之聯絡，此外被上訴人系爭土地至公路並無其他適
    宜之聯絡，揆諸前揭規定，當屬袋地無疑。是以上訴人抗辯被上訴人可自其上揭
    四週田埂小道通行至公路，故被上訴人系爭土地並非袋地云云，殊無可取。
四、被上訴人系爭土地地目為田，面積達四千零五十九平方公尺，有該土地登記簿謄
    本附卷可按，而現今耕作多以機械為之，以傳統人力方式耕作者幾希，被上訴人
    系爭土地面積達四千零五十九平方公尺，自有於其鄰地開設通路之必要。按有通
    行權人，應於通行必要之範圍內，擇其周圍地損害最少之處所及方法為之，民法
    第七百八十七條第二項定有明文。上訴人主張被上訴人應通行之如附圖戊案路徑
    ，而不須通行上訴人系爭土地，被上訴人則主張其應通行如附圖己案土地。經查
    ，上訴人主張之如附圖戊案路徑，必須經過臺中縣清水鎮○○○段頂湳子小段三
    一四之二號訴外人林桂森等人共有土地、同段七○五號水利地、同段三一四之一
    號訴外人林清農土地、同段三○二之九號訴外人林桂森等人共有土地、同段七○
    四號水利地、同段三一四號訴外人林桂森等人共有土地、同段三一五之一號清水
    鎮公所土地，方能到達公路（清水鎮○○路），總長度約二百一十餘公尺，總面
    積約一千三百七十四平方公尺等情，有臺中縣清水地政事務所九十二年五月二十
    六日函附如附圖二在卷足佐，是其通過之土地筆數甚多，路途長而迂迴，又占用
    他人甚多土地面積，顯非損害最少之處所及方法。次查，被上訴人主張如附圖己
    案土地，距離公路（清水鎮○○路）約十五公尺，遠較附圖二所示路徑為近，而
    面積為五十九平方公尺，遠較附圖二所示路徑所使用之面積少，惟其位於上訴人
    系爭土地正中央，如供通行，將使上訴人系爭土地耕作部分從中一分為二，有害
    上訴人土地利用甚鉅，此外現今耕作雖多以機械為之，惟供一般農耕機械通行以
    三公尺寬度已足，被上訴人又未舉證證明其系爭土地有需使用非寬度三公尺以上
    不可之農耕機械之必要，是其達四公尺之附圖己案路徑，亦非損害最少之處所及
    方法。
五、原審判決附圖丙案所示Ｅ部分三公尺寬土地之位置，於圖面上雖仍係將上訴人系
    爭土地一分為二，惟北側緊鄰原審附圖丙案所示Ｄ部分建物，故實際上該通路北
    側為建物，南側則仍保留上訴人系爭土地耕作部分之完整，所造成之損害遠較附
    圖己案將土地耕作部分從中分作二塊為小。又被上訴人系爭土地與上訴人系爭土
    地間有水溝相隔（即同段七○七、七○八號土地），該水溝兩側與土地高低之落
    差約為八十二公分，另上訴人系爭土地與清水鎮○○路間亦以水溝相隔，其高低
    落差亦約有八十二公分，業據本院至現場履勘屬實，有勘驗筆錄及現場照片附卷
    可按，依原審判決附圖丙案所示Ｅ部分面積僅為三十一平方公尺，若予填高作路
    基，以現行工法水準並非困難，亦不影響南側耕地之使用，上訴人謂將使原作為
    農耕使用之上訴人系爭土地廢耕云云，自屬浮誇。又原審判決附圖丙案所示Ｅ部
    分路徑，至公路（清水鎮○○路）僅有十公尺，較兩造分別主張之附圖戊、己案
    為近，而面積僅有三十一平方公尺，亦較前二者為少，有原審判決附圖可按，況
    且其寬度三公尺足供一般農耕機械通行，故原審附圖丙案所示Ｅ部分土地，當為
    被上訴人通行必要之範圍內損害最少之處所及方法。
六、綜上所述，被上訴人本於袋地通行權之法律關係，請求確認其就上訴人系爭土地
    如原審判決附圖丙案Ｅ部分土地有通行權存在，上訴人不得毀損、設置障礙物，
    並應容忍被上訴人通行及設置道路，即屬有據，應予准許，逾此部分之請求，並
    無理由，不應准許。從而原審就上開部分應予准許部分所為上訴人敗訴之判決，
    並無不合。上訴人之上訴意旨指摘原判決此部分不當，求予廢棄改判，為無理由
    ，應予駁回；就上開不應准許部分，所為被上訴人敗訴之判決，核與違誤，被上
    訴人之附帶上訴意旨指摘原判決此部分不當，求予廢棄改判，亦無理由，應予駁
    回。
七、兩造其餘訴訟資料及攻擊防禦方法經本院審酌後，認與判決結果尚不生影響，無
    一一論述必要，附此敘明。
八、據上論結，本件上訴及附帶上訴均為無理由，依民事訴訟法第三百八十五條第一
    項前段、第四百三十六條之一第三項、第四百四十九條第一項、第七十八條，判
    決如主文。
中      華      民      國    九十二    年      八      月      一      日
                            臺灣臺中地方法院民事第一庭
~B審判長法官  林清鈞
~B法      官  呂麗玉
~B法      官  陳宗賢
右為正本係照原本作成
不得上訴。
中      華      民      國    九十二    年      八      月      一      日
~B法院書記官


司法院資訊處製作；財團法人民間司法改革基金會備份。
